【裁判字號】    98,撤上,1
【裁判日期】    990921
【裁判案由】    第三人撤銷之訴
【裁判全文】
臺灣高等法院高雄分院民事判決           98年度撤上字第1號
上  訴  人  甲○○
訴訟代理人  謝曜焜律師
被上訴人    戊○○○
            乙○○
上列一人
訴訟代理人  丁○○    住同上
共      同
訴訟代理人  丙○○    住同上
上列當事人間第三人撤銷之訴事件，上訴人對於中華民國98年1
月9 日臺灣高雄地方法院96年度撤字第1 號第一審判決提起上訴
，本院於99年9 月8 日言詞辯論終結，判決如下：
    主  文
原判決廢棄，本件移送臺灣高雄地方法院高雄簡易庭。
    事 實 及 理 由
一、按第二審法院不得以第一審法院無管轄權而廢棄原判決。但
    違背專屬管轄之規定者，不在此限。因第一審法院無管轄權
    而廢棄原判決者，應以判決將該事件移送於管轄法院。民事
    訴訟法第452 條定有明文。又第三人撤銷之訴，專屬為判決
    之原法院管轄，亦為同法第507 條之2 第1 項所明定。核其
    立法理由，係第三人撤銷之訴，係有法律上利害關係之第三
    人對於確定終局判決聲明不服之特別救濟程序，原則上應專
    屬為判決之原法院管轄。
二、上訴人起訴主張：上訴人係訴外人錫標有限公司（下稱錫標
    公司）、悅勝有限公司（下稱悅勝公司）之實際經營者，並
    於之前借用被上訴人戊○○○之名義，登記為錫標公司及悅
    勝公司之股東，出資額分別為新臺幣（下同）40萬元、37萬
    5,000 元。詎被上訴人乙○○於94年間以其借用被上訴人戊
    ○○○名義登記為錫標公司、悅勝公司股東為由，向原法院
    高雄簡易庭提起返還股份之訴訟，由原法院高雄簡易庭分別
    以94年度雄簡字第5545號及94年度雄簡字第9090號受理在案
    。因被上訴人戊○○○於該2 事件中均未到庭，致原法院高
    雄簡易庭依被上訴人乙○○之聲請為一造辯論判決，分別判
    決被上訴人戊○○○應將錫標公司出資額40萬元之股份、悅
    勝公司37萬5,000 元之股份返還登記予被上訴人乙○○確定
    。惟被上訴人戊○○○名下之錫標公司、悅勝公司股份實係
    上訴人所借名登記而與被上訴人乙○○無關，然因被上訴人
    戊○○○並未到庭陳述，亦未通知上訴人參加訴訟，不能提
    出足以影響該確定判決結果之攻擊或防禦方法，致上開2 事
    件之判決結果對上訴人產生法律上之不利，爰依民事訴訟法
    第507 條之1 、第507 條之4 規定提起本件訴訟。聲明求為
    判決：(一)確認被上訴人間就錫標公司出資額40萬元，悅勝公
    司出資額37萬5,000 元之信託借名登記法律關係不存在。(二)
    原法院94年度雄簡字第5545號及94年度雄簡字第9090號民事
    判決予以撤銷。(三)被上訴人乙○○應將名下悅勝公司出資額
    37萬5,000 元之登記塗銷，回復為被上訴人戊○○○名義。
    (四)被上訴人戊○○○應將上開悅勝公司出資額37萬5,000 元
    返還登記予上訴人，並協同上訴人向悅勝公司辦理股東名義
    變更登記。
三、被上訴人戊○○○則以：本件上訴人係於95年10月5 日收受
    臺灣臺北地方法院民事執行處通知，卻遲至同年11月14日始
    提起本件第三人撤銷之訴，顯已逾法定30日之不變期間。本
    件訴訟之起訴並不合法。又伊從未與上訴人成立任何信託或
    借名登記關係，亦從未交付身分證影本予上訴人或授權上訴
    人刻製印章使用。上訴人所言不實。上訴人就與伊曾成立借
    名登記關係乙事始終未能舉證，其請求自無理由等語，資為
    抗辯，並答辯聲明：(一)上訴人之訴駁回。(二)訴訟費用由上訴
    人負擔。
四、被上訴人乙○○則以：上訴人於95年10月5 日即收受臺灣臺
    北地方法院民事執行處之通知，其主旨已載明：「債務人戊
    ○○○應依臺灣高雄地方法院94年度雄簡字第9090號判決主
    文及94年度雄簡字第5545號主文所載，將其持有之悅勝、錫
    標公司股份返還予債權人（即被上訴人乙○○）」。是上訴
    人未於30日之不變期間內提起本件第三人撤銷訴訟，自非適
    法。又上訴人追加請求確認被上訴人間借名登記關係不存在
    部分，業經原法院高雄簡易庭以94年度雄簡字第5545號及第
    9090號判決確定。上訴人此部分主張違反民事訴訟法第401
    條之規定，亦無理由。另上訴人主張其登記股東所需之身分
    證影本係由被上訴人戊○○○所交付，印章亦係被上訴人戊
    ○○○授權刻製；惟此均為被上訴人戊○○○所否認，上訴
    人就其與戊○○○間存有信託借名登記關係，自應另行舉證
    ，否則即難認具有民事訴訟法第507 條之1 所定利害關係人
    之要件。至於上訴人主張被上訴人間所簽之「信託事實確認
    書及授權書」係通謀虛偽製作，惟被上訴人戊○○○於簽名
    當時意識清楚，並有第三人在場見證簽名，上訴人之主張並
    不實在等語，資為抗辯，並答辯聲明：(一)上訴人之訴駁回。
    (二)訴訟費用由上訴人負擔。
五、經查被上訴人乙○○於94年間以伊前因借用被上訴人戊○○
    ○之名義，登記為錫標公司之股東，出資額為40萬元，嗣伊
    通知被上訴人戊○○○將系爭出資額返還登記予伊，惟被上
    訴人戊○○○拒不履行返還之義務，爰訴請被上訴人戊○○
    ○將系爭出資額返還登記予伊。經原法院高雄簡易庭以94年
    度雄簡字第5545號返還股份事件受理在案。另被上訴人乙○
    ○又以伊前亦因借用被上訴人戊○○○之名義，登記為悅勝
    公司之股東，出資額為37萬5,000 元，嗣伊終止信託關係後
    ，請求被上訴人戊○○○返還上開信託借名登記之股份予伊
    ，惟被上訴人戊○○○亦拒不返還，爰訴請被上訴人戊○○
    ○將上開股權名義變更登記為被上訴人乙○○所有。亦經原
    法院高雄簡易庭另以94年度雄簡字第9090號股權名義變更登
    記事件受理在案。而該2 事件均因被上訴人戊○○○未到庭
    ，原法院高雄簡易庭乃分別依被上訴人乙○○之聲請，由其
    一造辯論而為判決，並依序於94年12月30日以94年度雄簡字
    第5545號判命「被上訴人戊○○○應將所持有錫標公司出資
    額40萬元之股份返還登記予被上訴人乙○○」。及於95年1
    月20日以94年度雄簡字第9090號判命「被上訴人戊○○○應
    將悅勝公司以被上訴人戊○○○為股東，出資37萬5,000 元
    之登記，變更名義為被上訴人乙○○所有，並應協同被上訴
    人乙○○向悅勝公司辦理股東名義變更登記」，並均已確定
    等事實，已為兩造所不爭執，並有原法院高雄簡易庭94年度
    雄簡字第5545號及94年度雄簡字第9090號判決各1 份在卷可
    稽。嗣上訴人以其係錫標公司、悅勝公司之實際經營者，並
    於之前借用被上訴人戊○○○之名義，登記為錫標公司及悅
    勝公司之股東，出資額分別為40萬元、37萬5,000 元，而為
    有法律上利害關係之第三人，非因可歸責於己之事由而未參
    加訴訟，致不能提出足以影響判決結果之攻擊或防禦方法，
    乃以被上訴人乙○○及戊○○○為共同被告，對於原法院高
    雄簡易庭94年度雄簡字第5545號及94年度雄簡字第9090號確
    定終局判決提起第三人撤銷之訴，請求撤銷對其不利部分之
    判決。核上訴人所提本件撤銷之訴，係屬民事訴訟法第507
    條之1 所定之第三人撤銷之訴，揆諸首開說明，應專屬為判
    決之原法院高雄簡易庭管轄。又法院管轄權之有無，為法院
    應依職權調查之事項。而原法院未察，逕就上訴人分別撤銷
    原法院高雄簡易庭94年度雄簡字第5545號及94年度雄簡字第
    9090號確定終局判決之請求，併予分案而由原法院依通常訴
    訟程序審理，其違背專屬管轄之訴訟程序自屬有重大瑕疵，
    基此所為之判決，亦屬違背法令，從而上訴人上訴求予廢棄
    原判決，為有理由，爰由本院將原判決廢棄，移送原法院高
    雄簡易庭分別依簡易訴訟程序重行審理，以符法制。
六、據上論結，本件上訴為有理由，依民事訴訟法第451 條第1
    項、第452 條第2 項、第78條判決如主文。
中    華    民    國    99    年    9     月    21    日
                              民事第三庭
                                  審判長法官  張國彬
                                  法      官  甯  馨
                                  法      官  吳登輝
以上正本證明與原本無異。
本件不得上訴。
中    華    民    國    99    年    9     月    24    日
                                  書  記  官  廖素珍

司法院資訊處製作；財團法人民間司法改革基金會備份。
